臺灣桃園地方法院民事判決　　　　　　　100年度訴字第218號
原　　　告　曾水生
　　　　　　陳羅順妹
共　　　同
訴訟代理人　陳俊禎
被　　　告　陳君炎
上列當事人間請求返還信託財產事件，本院於民國100年3 月1
日言詞辯論終結，判決如下：
    主  文
原告之訴駁回。
訴訟費用由原告負擔。
    事  實  及  理  由
甲、原告起訴主張，坐落桃園縣中壢市○○段第473 地號土地（
    重測前為同市○○段興南小段第5 –95地號土地，下稱系爭
    土地）係原告前與被告連同他筆土地共同出資購買，惟當時
    礙於農業發展條例及土地法之規定限制農地承受人須有自耕
    能力證明及不能移轉為共有，故兩造約定將原告各人依出資
    比例應得部分借名信託登記予具有自耕農身分之被告名下。
    現農業發展條例及土地法對限制私有農地所有權移轉之規定
    已刪除修正，是已無借名信託之必要。而系爭土地業經被告
    之債權人即訴外人臺灣金聯資產管理股份有限公司執行查封
    拍賣，已嚴重影響前開受託之信賴關係及原告之權利，原告
    爰以本起訴狀繕本之送達做為終止借名及信託關係之意思表
    示，並依不當得得利及信託物返還請求權，請求被告將系爭
    土地所有權應有部分移轉登記予原告每人各1745/10000，為
    此，爰依法提起本件訴訟等語。並為訴之聲明：被告應將系
    爭土地所有權應有部分1745/10000移轉登記予原告曾水生；
    所有權應有部分1745/10000移轉登記予原告陳羅順妹。
乙、被告則陳述以：兩造間確實有原告所提之契約書及切結書關
    係等語。
丙、得心證之理由：
一、原告就其所主張之上開事實，雖據提出土地登記謄本、土地
    登記簿謄本各1 紙、土地買賣草簽契約書、切結書、同意書
    各乙份為證（均為影本，見本院卷第4 頁、第6 頁、第9 頁
    至第23頁），並為被告所不爭執。且按信託關係消滅時，信
    託財產之歸屬，除信託行為另有訂定外，依左列順序定之：
    (1)享有全部信託利益之受益人。(2)委託人或其繼承人；無法
    律上之原因而受利益，致他人受損害者，應返還其利益。雖
    有法律上之原因，而其後已不存在者，亦同，信託法第65條
    、民法第179 條固亦分別定有明文。
二、然查，系爭土地前經臺灣銀行以本院85年度促字第6389號、
    第6390號、第6388號支付命令為執行名義之本院90年度桃院
    丁民執十字第5697號債權憑證為據，持向本院民事執行處聲
    請以92年度執字第13617 號強制執行程序予以執行查封在案
    ，且迄未撤銷查封之事實，除有系爭土地登記謄本上之記載
    可憑外，並經本院依職權調閱本院上開執行事件之卷宗查核
    無誤。而按土地經法院或行政執行處囑託辦理查封、假扣押
    、假處分或破產登記後，未為塗銷前，登記機關應停止與其
    權利有關之新登記，土地登記規則第141 條第1 項前段已有
    明文。系爭土地既經被告之債權人聲請本院以上開強制執行
    程序予以囑託查封登記在案，則依上開規則，在未為塗銷此
    查封之登記前，登記機關即應停止與系爭土地權利有關之新
    登記。此時，對被告言，其就系爭土地已喪失處分之權能，
    即處於給付不能之狀態，法院自無從命為移轉登記（最高法
    院97年度台上字第644 號裁判意旨可供參考）。
三、綜上所述，本件原告所主張其依民法不當得利及信託物返還
    請求權之法律關係，得請求被告將系爭土地所有權應有部分
    各移轉登記1745/10000予原告之部分，即使屬實，被告亦因
    系爭土地業經本院民事執行處實施查封登記而陷於給付不能
    之狀態，本院自無從命被告為移轉登記之行為甚明。
四、從而，原告依民法不當得利及信託物返還請求權之法律關係
    ，請求被告應將系爭土地所有權應有部分移轉登記予原告每
    人各1745/10000，為無理由，應予駁回。
據上論結，本件原告之訴為無理由，依民事訴訟法第78條，判決
如主文。
中    華    民    國  100     年    3     月    29    日
              民事第二庭    法  官  張震武
以上正本係照原本作成
如對本判決上訴，須於判決送達後20日內向本院提出上訴狀
中    華    民    國  100     年    3     月    29    日
                            書記官  顏伯儒